臺灣基隆地方法院民事裁定　　　　　　 100年度家聲字第85號
聲　請　人　劉繼遠
訴訟代理人　吳文君律師
複代理人　　陳雅萍律師
相　對　人　劉泰宏
上列當事人間請求定扶養費用事件，本院裁定如下：
    主  文
相對人應自民國一百年三月二日起至聲請人死亡之日止，按月於
每月五日前給付聲請人新臺幣貳仟元。
聲請人其餘聲請駁回。
聲請程序費用新臺幣壹仟元由相對人負擔。
    理  由
一、本件聲請意旨略以：聲請人係相對人之父，相對人係聲請人
    之一等親直系血親卑親屬，依民法第1115條規定，對聲請人
    負有扶養義務。聲請人現年83歲，無工作能力，領有台北市
    低收入戶手冊，且罹有慢性腎衰竭，每週均需往返醫院洗腎
    ，復於民國98年3月16日於人行磚道上行走時不慎跌倒，受
    有左股骨頸骨折之傷害，迄今未能痊癒，自彼時即不良於行
    ，並無任何收入，名下復無財產。依行政院主計處編印之中
    華民國臺灣地區家庭收支調查報告之平均每人每月消費支出
    ，聲請人未來可預見在基隆市平均最低消費至少為17,989元
    ，雖聲請人領有社會補助共20,800元，惟其中安置費用（即
    直接由安置機構領取）為13,800元，僅提供聲請人住居之需
    求，另聲請人每月尚需負擔伙食費3,000元、電費約732元、
    端飯費400元、通訊及雜項費用約420元等，是聲請人每月得
    支配之補助款扣除上開必要費用後僅餘約2,400元，且聲請
    人尚有消費衣著鞋襪、家具設備及家務維護、醫療等基本需
    求，因入不敷出，每月仍須向室友平均舉債約1,000至3,000
    餘元不等，實有不能維持生活之情事，然相對人未曾給付聲
    請人任何扶養費，經聲請人多次請求相對人履行扶養義務，
    相對人均置之不理，為此爰請求相對人應自聲請狀送達之翌
    日起至聲請人死亡之日止，按月給付聲請人2,000元等語。
二、按扶養之方法，由當事人協議定之；不能協議時，由親屬會
    議定之；但扶養費之給付，當事人不能協議時，由法院定之
    ；民法第1120條定有明文。次按直系血親相互間互負扶養之
    義務，受扶養權利者，以不能維持生活而無謀生能力者為限
    ；前項無謀生能力之限制，於直系血親尊親屬不適用之；民
    法第1114條第1款、第1117 條分別定有明文。所謂不能維持
    生活，係指不能以自己之財產及勞力所得以維持自己之生活
    而言。所謂無謀生能力，並不專指無工作能力者而言，雖有
    工作能力而不能期待其工作（如因病不能工作、因照顧幼兒
    而無法工作等），或因社會經濟情形失業，雖已盡相當之能
    事，仍不能覓得職業者，亦非無受扶養之權利；至扶養權利
    人對於其不能維持生活而無謀生能力之原因是否有過失，則
    可不問。又按扶養之程度，應按受扶養權利者之需要，與負
    扶養義務者之經濟能力及身分定之；負扶養義務者有數人，
    而親等同一時，應各依其經濟能力分擔義務，民法第1119條
    、第1115條第3 項亦有明定。所謂需要，應係指個人生活之
    全部需求而言，舉凡衣食住行之費用、醫療費用、休閒娛樂
    費等，均包括在內。所謂扶養程度，又分生活保持義務及生
    活扶助義務，前者為父母子女、夫妻間之扶養義務，此義務
    為父母子女或夫妻身分關係之本質的要素之一，保持對方即
    係保持自己；後者例如兄弟姐妹間之扶養義務，此義務係為
    偶然之例外現象，為親屬之補助的要素之一，須因一方有特
    殊情形不能維持生活者，他方始負扶助之義務。子女對於父
    母之扶養義務，既係生活保持義務，自無須斟酌扶養義務者
    之給付能力，身為扶養義務者之子女雖無餘力，亦須犧牲自
    己而扶養父母。
三、經查：
  (一)聲請人主張其育有1 名子女即相對人劉泰宏，且相對人現已
    成年，聲請人係相對人之直系血親尊親屬，然相對人未曾給
    付聲請人任何扶養費等情，業經其提出戶籍謄本、存證信函
    為證，且經證人陶靈芝到庭證述屬實（見本院100年4月6日
    訊問筆錄），堪信為真實。
  (二)又查聲請人現年83歲，年事已高，有戶籍資料在卷可稽，且
    聲請人現罹有慢性腎衰竭，於98年3月16日曾因左股骨骨折
    又住院接受人工關節置換手術，並領有極重度器障身心障礙
    手冊，現無所得，名下亦無任何財產，有聲請人提出之臺北
    市低收入卡、中華民國身心障礙手冊、臺北市立聯合醫院忠
    孝院區診斷證明書、財政部臺北市國稅局98年度綜合所得稅
    各類所得資料清單暨財產歸屬資料清單在卷可稽。而聲請人
    每月雖領有臺北市政府社會局安置費用補助13,800元及中低
    收入戶老人及身心障礙補助7,000元，共計20,800元，有臺
    北市政府社會局99年4月8日北市社助字第09934108100號函
    、100年5月10日北市社助字第10036857100號函在卷可稽，
    已超過行政院主計處所公布之98年基隆市國人平均每人月消
    費支出17,989元，惟本院參酌行政院主計處就我國各縣市所
    為之家庭收支調查報告中「消費支出」之項目，計有食品費
    、飲料費、住宅服務、水電瓦斯及其他燃料、衣著及鞋襪費
    用、燃料及水電費、家庭設備及家事管理費、保健醫療費用
    、運輸通訊費用、娛樂教育及文化服務費用與其他雜項支出
    ，而細鐸聲請人之補助內容，其中機構安置費用13,8 00 元
    係消費支出項目中之住宅服務、水費及其他燃料三項，並未
    包括其他消費支出，且聲請人每月尚須自行負擔伙食費、電
    費、端飯費、通訊合計4,552元，有財團法人基隆市私立博
    愛仁愛之家100年4月12日基博家字第100148號函及聲請人提
    出之基隆市私立博愛仁愛之家長青樓收據3張、第四台收視
    費收據2紙附卷可參，是聲請人每月得支配之補助款7,000元
    扣除上開費用後僅餘2,448元，然聲請人尚有衣著鞋襪及服
    飾用品、醫療保健、交通服務等基本需求，復因短缺日用品
    而向他人借貸款項，有聲請人提出之借據2紙在卷可稽，故
    聲請人顯不能以自己之財產及勞力所得以維持自己之生活甚
    明，自有受扶養之必要。而相對人既為聲請人之子，係直系
    血親卑親屬，為法定扶養義務人，聲請人現已不能維持生活
    ，相對人自應按受扶養權利者即聲請人之需要，依其經濟能
    力，分擔扶養義務。
  (三)本件相對人經合法通知並未到庭，亦未提出書狀為任何聲明
    或陳述，經本院依職權查詢相對人之所得及財產資料，相對
    人於97、98年度分別有所得52,800元、125,358 元，且另有
    不動產、汽車及投資等財產總額為1,703,740 元，有相對人
    97、98年度稅務電子閘門財產所得調件明細表足參，是相對
    人自無不能工作以扶養聲請人之情形。本院參酌行政院主計
    處就我國各縣市所為之家庭收支調查報告中「消費支出」之
    項目，並審酌聲請人之身體狀況、年齡、相對人之經濟能力
    及身分，以及目前社會經濟狀況與一般國民生活水準等一切
    情狀，認聲請人請求相對人應按月給付聲請人扶養費2, 000
    元，尚屬適當。又本件起訴狀繕本於100年2月19日寄存送達
    於相對人，有送達證書在卷可稽，因相對人並未領取，依民
    事訴訟法第138條第2項規定，自寄存之日起經10日發生效力
    ，據以計算，係於同年3月1日發生送達之效力，從而，聲請
    人請求相對人應自聲請狀繕本送達翌日（即100年3月2日）
    起至聲請人死亡日止，按月給付扶養費用2,000元，為有理
    由，應予准許。至於聲請人陳明願供擔保後聲請宣告假執行
    ，因本件聲請程序係依非訟事件法，故無民事訴訟法之假執
    行適用，故此部分聲請，應予駁回。
四、依非訟事件法第21條第2項、第24條第1項、民事訴訟法第78
    條，裁定如主文。
中    華    民    國   100    年    6     月    28    日
                  家事庭法  官  王美婷
以上正本係照原本作成。
如對本裁定抗告，須於裁定送達後十日內向本院提出抗告狀，並
繳納抗告費新臺幣一千元
中    華    民    國   100    年    6     月    28    日
                        書記官  明祖斌